臺灣苗栗地方法院民事判決　　88年度簡上字第19號
上　訴　人　Ｆ○○
訴訟代理人　陳恩民律師
　　　　　　李克欣律師
　　　　　　魏早炳律師
上　一　人
複　代理人　黃○○
被　上訴人　Ｍ　○
　　　　　　Ｎ○○（
　　　　　　未○○
　　　　　　Ｅ○○
　　　　　　戌○○
　　　　　　申○○
　　　　　　亥○○
　　　　　　酉○○
　　　　　　午○○
　　　　　　宇○○
　　　　　　子○○
　　　　　　壬○○
　　　　　　Ｌ○○
　　　　　　Ｊ○○
　　　　　　Ｉ○○
　　　　　　Ｈ○○
　　　　　　Ｇ○○
　　　　　　寅○○
　　　　　　地○○
　　　　　　天○○
　　　　　　癸○○
　　　　　　Ｋ○○
　　　　　　卯○○
　　　　　　辰○○
　　　　　　玄　○
　　　　　　Ｃ○○
　　　　　　Ｄ○○○
　　　　　　Ａ○○○
　　　　　　丑○○
　　　　　　Ｏ○○
上　一　人
法定代理人　Ｂ○○
被　上訴人　丁○○（即王德炎之承受訴訟人）
　　　　　　辛○○（即王德炎之承受訴訟人）
　　　　　　庚○○（即王德炎之承受訴訟人）
　　　　　　戊○○（即王德炎之承受訴訟人）
　　　　　　甲○○（即王德炎之承受訴訟人）
　　　　　　丙○○（即王德炎之承受訴訟人）
　　　　　　乙○○（即王德炎之承受訴訟人）
　　　　　　宙○○（即王德炎之承受訴訟人）
　　　　　　巳○○（即王德炎之承受訴訟人）
　　　　　　己○○（即王德炎之承受訴訟人）
上列當事人間請求分割共有物等事件，上訴人對於民國88年1月5
日本院苗栗簡易庭87年度苗簡字第740 號第一審判決提起上訴，
本院於民國94年4 月25日言詞辯論終結，判決如下：
    主  文
原判決廢棄。
被上訴人丁○○、辛○○、庚○○、戊○○、甲○○、丙○○、
乙○○、宙○○、巳○○、己○○應就被繼承人王德炎所有坐落
苗栗縣通霄鎮○○段八七八地號，地目建，面積一一八四點一五
平方公尺，及同段八○七地號，地目建，面積一二七點○七平方
公尺土地，應有部分各十二分之一辦理繼承登記。
兩造（除被上訴人玄○、Ｃ○○、Ｄ○○○、Ａ○○○、丑○○
外）共有上項二筆土地，應予合併分割如附圖及附表二方案所示
。
被上訴人丁○○、辛○○、庚○○、戊○○、甲○○、丙○○、
乙○○、宙○○、巳○○、己○○、Ｏ○○、寅○○、未○○、
Ｎ○○，應各以如附表三所示金額補償被上訴人Ｅ○○、戌○○
、申○○、亥○○、酉○○、午○○、卯○○、辰○○、宇○○
、子○○、壬○○、癸○○、地○○、天○○、Ｌ○○、Ｊ○○
、Ｉ○○、Ｈ○○、Ｋ○○。
被上訴人Ｎ○○於苗栗縣通霄鎮○○段八七八地號土地上所設定
權利範圍二十二坪九一○，存續期間無限期之地上權，應轉載於
其依第三項所分得之土地。
被上訴人Ｅ○○於苗栗縣通霄鎮○○段八七八地號土地上所設定
權利範圍三十一坪七六○，存續期間無限期之地上權，應轉載於
其依第三項所分得之土地。
被上訴人宇○○、子○○、壬○○、天○○、地○○、癸○○於
苗栗縣通霄鎮○○段八七八地號土地上所設定公同共有權利範圍
十六坪九六○，存續期間無限期之地上權，應轉載於渠等各依第
三項所分得之土地。
被上訴人玄○、未○○、Ｃ○○、Ｄ○○○、戌○○、申○○、
寅○○、Ａ○○○、丑○○應就被繼承人王七所有苗栗縣通霄鎮
○○段八七八地號土地上所設定權利範圍二十六坪九二○，存續
期間無限期之地上權，辦理繼承登記後，將上開地上權轉載於被
上訴人未○○、戌○○、申○○、寅○○各依第三項所分得之土
地。
第一、二審訴訟費用由兩造按附表一所示之比例負擔。
    事  實
甲、上訴人方面：
  壹、聲明：如主文第1 項至第8 項所示。
  貳、陳述：除與原審判決書記載相同者茲予引用外，補陳：
    一、坐落苗栗縣通霄鎮○○○段第144 地號土地，地目建，
        面積0.1164公頃（重測後編為白沙段878 地號，地目建
        ，面積1184.15 平方公尺），及同段第144 之2 地號，
        地目建，面積0.0107公頃（重測後編為白沙段807 地號
        ，地目建，面積127.07平方公尺）（以下稱系爭2 筆土
        地），乃附表1 所示之共有人所共有，各共有人之應有
        部分如附表1 所示。系爭2 筆土地依其使用目的並無不
        能分割之情事，復未訂有不分割之契約，由於共有人間
        無法達成協議分割，爰依民法第823 條第1 項前段規定
        ，訴請裁判分割。
    二、又原共有人之一駱火炎於民國48年1 月26日死亡，其應
        有部分業由被上訴人Ｍ○1 人辦理分割繼承登記。共有
        人之一Ｎ○○（
        年3 月15日死亡，其應有部分業由被上訴人Ｏ○○辦理
        分割繼承登記。共有人之一王德炎業於91年5 月20日死
        亡，被上訴人丁○○、辛○○、庚○○、戊○○、甲○○、丙○○、乙○○、宙○○、巳○○、己○○（以下
        稱被上訴人丁○○等10人）為其繼承人，惟迄未就系爭
        2 筆土地辦理繼承登記，依法自應先命渠等辦理繼承登
        記後再予分割。
    三、再者訴外人駱頭仔前曾在重測前第144 地號土地上設定
        權利範圍22坪910 ，存續期間無期限，以建築房屋使用
        為目的之地上權，茲駱頭仔已死亡，該地上權並已由被
        上訴人Ｎ○○辦畢繼承登記。訴外人蔡愛向前曾在同上
        地號土地上設定權利範圍31坪760 ，存續期間無期限，
        以建築房屋使用為目的之地上權，茲蔡愛向已死亡，該
        地上權並已由被上訴人Ｅ○○辦畢繼承登記。訴外人王
        綱陣前曾在同上地號土地上設定權利範圍16坪960 ，存
        續期間無期限，以建築房屋使用為目的之地上權，茲王
        綱陣已死亡，該地上權並已由被上訴人宇○○、子○○
        、壬○○、天○○、地○○、癸○○等6 人辦畢公同共
        有繼承登記。訴外人王七前曾在同上地號土地上設定權
        利範圍26坪920 ，存續期間無期限，以建築房屋使用為
        目的之地上權，茲王七已死亡，被上訴人玄○、未○○
        、Ｃ○○、Ｄ○○○、戌○○、申○○、寅○○、Ａ○○○、丑○○等9 人為其繼承人，迄未就上開地上權辦
        理繼承登記。按上開地上權人在重測前第144 地號土地
        上設定之地上權既係以建築房屋使用為目的，事實上亦
        已在系爭土地上建築房屋使用，則其地上權之位置自係
        存在於其建築房屋使用之範圍內。茲查原地上權人駱頭
        仔、蔡愛向、王綱陣、王七前設定地上權並建築房屋使
        用之位置，目前分別為其繼承人使用中，是上開地上權
        於系爭2 筆土地按兩造之使用現狀分割後，依民法第76
        7 條規定，自應分別轉載於渠等繼承人所分割取得之土
        地上，庶免妨害上訴人及其他共有人於分割後所取得土
        地之完整。
  參、證據：除援用原審之立證方法外，補提：地籍圖2 件、地
      價證明1 件、土地登記謄本8 件、建築改良物登記謄本4
      件、登記聲請書3 件、本院90年度訴字第375 號民事判決
      1 件（均影本）及繼承系統表、
      物照片11張、Ｌ○○等5 人出具之願意繼續維持共有同意
      書1 件為證；並聲請勘驗現場，及囑託苗栗縣通霄地政事
      務所測量土地使用現狀及分割方案。
乙、被上訴人丁○○、辛○○、庚○○、戊○○、甲○○、丙○○、乙○○、宙○○、巳○○、己○○方面：
    查共有人王德炎於死亡前曾於本院為如下之聲明、陳述。上
    開被上訴人即王德炎之承受訴訟人，則未於言詞辯論期日到
    場，亦未提出書狀作何聲明或陳述。
  壹、聲明：上訴駁回。
  貳、陳述：同意分割。惟因本件起訴前，上訴人曾前來王德炎
      同意分割之書面上，是上訴人實不應列王德炎為被告，本
      件訴訟費用應由上訴人自行負擔。
丙、被上訴人Ｎ○○（
  壹、聲明：同意上訴人之請求。
  貳、陳述：同意上訴人所提分割方案。
丁、被上訴人Ｅ○○方面：
  壹、聲明：同意上訴人之請求。
  貳、陳述：對苗栗縣通霄地政事務所93年6 月2 日複丈成果圖
      無意見。
戊、被上訴人戌○○方面：
  壹、聲明：同意上訴人之請求。
  貳、陳述：無其他陳述。
己、被上訴人Ｋ○○方面：
  壹、聲明：同意上訴人之請求。
  貳、陳述：對苗栗縣通霄地政事務所93年6 月2 日複丈成果圖
      無意見。
庚、被上訴人Ｍ○、未○○、申○○、亥○○、酉○○、午○○
    、宇○○、子○○、壬○○、Ｌ○○、Ｊ○○、Ｉ○○、Ｈ
    ○○、Ｇ○○、寅○○、地○○、天○○、癸○○、卯○○
    、辰○○、玄○、Ｃ○○、Ｄ○○○、Ａ○○○、丑○○、
    Ｏ○○，均未於言詞辯論期日到場，亦未提出書狀作何聲明
    或陳述。
辛、本院依職權向苗栗縣通霄地政事務所函詢系爭2 筆土地是否
    已完成地籍圖重測公告確定；並向苗栗縣政府函詢系爭2 筆
    土地之市價若干；暨依職權訊問證人即苗栗縣通霄地政事務
    所測量人員李安達、李松禧。
    理  由
甲、程序方面：
  一、按分割共有物事件，其訴訟標的對於共有人全體必須合一
      確定，為必要共同訴訟。是以上訴人於本院審理中，撤回
      對非共有人之被上訴人駱陳益仔、陳新爐、陳源明、陳源
      次、陳源裕、陳源隆、陳美代、呂金樹、呂牆坤、駱河傳
      、陳駱碧嬌、楊駱碧玉之起訴；並追加原非當事人之共有
      人Ｏ○○為被上訴人，依民事訴訟法第446 條第1 項規定
      ，核無不合，應予准許。
  二、次按原共有人王德炎於本件訴訟進行中之91年5 月20日死
      亡，被上訴人丁○○等10人為其繼承人，有
      可稽（見本院卷第3 宗第213 至228 頁），並經上訴人聲
      明由丁○○等10人承受本件訴訟在案（見本院卷第3 宗第
      210 頁），自應由被上訴人丁○○等10人承受本件訴訟。
  三、再按上訴人因被上訴人丁○○等10人尚未就系爭2 筆土地
      王德炎之應有部分辦理繼承登記，遂於本院追加請求丁○○等10人應辦理繼承登記後予以分割，符合訴訟經濟原則
      ，亦與民法第759 條規定相符，屬民事訴訟法第255 條第
      1 項第4 款因情事變更而以他項聲明代最初之聲明之情形
      ，依同法第446 條第1 項但書規定，不須經他造同意，即
      得為之。
  四、被上訴人Ｍ○、未○○、申○○、亥○○、酉○○、午○○、宇○○、子○○、壬○○、Ｌ○○、Ｊ○○、Ｉ○○
      、Ｈ○○、Ｇ○○、寅○○、地○○、天○○、癸○○、
      卯○○、辰○○、玄○、Ｃ○○、Ｄ○○○、Ａ○○○、
      丑○○、Ｏ○○、丁○○、辛○○、庚○○、戊○○、甲○○、丙○○、乙○○、宙○○、巳○○、己○○，經合
      法通知，未於言詞辯論期日到場；被上訴人Ｎ○○、Ｅ○○、戌○○、Ｋ○○，未於最後言詞辯論期日到場，均核
      無民事訴訟法第386 條各款所列情形，爰依上訴人之聲請
      ，由其一造辯論而為判決。
乙、實體方面：
  一、上訴人於原審起訴主張：系爭2 筆土地，原為如附表1 所
      示共有人共有，因其中共有人駱火炎已於48年1 月26日死
      亡，駱陳益仔、Ｍ○、陳新爐、陳源明、陳源次、陳源裕
      、陳源隆、陳美代、呂金樹、呂墻坤等10人（下稱駱陳益
      仔等10人），為其繼承人；原共有人Ｎ○○（
      編號：Ｚ000000000號）已於74年3 月15日死亡，駱河傳、
      陳駱碧嬌、楊駱碧玉等3 人（下稱駱河傳等3 人），為其
      繼承人，爰訴請駱陳益仔等10人應就其被繼承人駱火炎
      所有系爭2 筆土地辦理繼承登記後予以分割，駱河傳等
      3 人應就其被繼承人Ｎ○○所有系爭2 筆土地辦理繼承登
      記後予以分割，並按共有人之使用現狀裁判分割，又
      因訴外人駱頭仔、蔡愛向、王綱陣、王七分別於系爭 878
      地號土地上設定有地上權，其中駱頭仔之地上權已由Ｎ○○（
      有人Ｎ○○《
      辦妥繼承登記，蔡愛向之地上權已由Ｅ○○辦妥繼承登記
      ，王綱陣之地上權已由宇○○、子○○、壬○○、天○○
      、地○○、癸○○等6人（下稱宇○○等6人）辦妥公同共
      有繼承登記，王七業於39年4 月29日死亡，玄○、未○○
      、Ｃ○○、Ｄ○○○、戌○○、申○○、寅○○、Ａ○○○、丑○○等9人（下稱玄○等9人）為其繼承人，爰一併
      訴請分割後將上開Ｎ○○、Ｅ○○、宇○○等6 人之地上
      權，轉載於渠等單獨分得之土地上；玄○等9 人應就上開
      王七之地上權辦理繼承登記後，轉載於未○○、戌○○、
      申○○、寅○○等4 人所分割單獨取得之土地上等語（原
      審判決以上訴人起訴之被告駱河傳，已於82年12月3 日死
      亡，上訴人未追加其繼承人為被告，當事人適格有欠缺，
      因而判決駁回其訴。上訴人上訴後，因駱火炎部分，已由
      Ｍ○辦理分割繼承完畢；Ｎ○○部分（
      Ｚ000000000號），業由Ｏ○○辦理分割繼承完畢，上訴人
      遂撤回對於駱陳益仔、陳新爐、陳源明、陳源次、陳源裕
      、陳源隆、陳美代、呂金樹、呂墻坤等9 人（Ｍ○除外）
      之起訴，並追加Ｏ○○為被上訴人，核其當事人已屬適格
      ）。
  二、上訴人主張原坐落苗栗縣通霄鎮○○○段第144 地號土地
      ，地目建，面積0.1164公頃，及同段第144之2地號，地目
      建，面積0.0107公頃土地（上訴人起訴時尚未重測，於本
      院審理期間，重測變更為白沙段878 地號，地目建，面積
      1184.15平方公尺，及同段807地號，地目建，面積127.07
      平方公尺），為附表1 所示共有人所共有，各共有人之應
      有部分如附表1所示。上開2筆土地依其使用目的並無不能
      分割之情事，共有人間復未訂有不分割之契約，惟無法達
      成協議分割；又原共有人王德炎於本件訴訟進行中之91年
      5 月20日死亡，被上訴人丁○○等10人為其繼承人，迄未
      辦理繼承登記等情，有土地登記簿謄本、地籍圖及
      本等件在卷可稽（見本院卷第3 宗第120 至140 頁），並
      為到場被上訴人所不爭執，堪信為真實。
  三、按各共有人得隨時請求分割共有物。但因物之使用目的不
      能分割或契約定有不分割之期限者，不在此限。共有物分
      割之方法，不能協議決定者，法院得因任何共有人之聲請
      ，命為分配，民法第823 條第1 項、第824 條第2 項分別
      定有明文。本件系爭2 筆土地之共有人既未以契約訂有不
      分割之期限，依其使用目的，復無不能分割之情形，則上
      訴人因共有人間無法達成分割協議，訴請裁判分割系爭 2
      筆土地，自屬正當，應予准許。又上訴人所提分割方案，
      係以系爭2 筆土地合併分割為前提，其餘共有人並無反對
      意見，到場被上訴人並均同意上訴人所提出之分割方案，
      自應認全體共有人已同意系爭2 筆土地合併分割，是上訴
      人請求合併分割系爭2 筆土地，亦應准許。
  四、次按因繼承於登記前已取得不動產物權者，非經登記，不
      得處分其物權，民法第759 條定有明文。共有不動產之共
      有人中一人死亡，他共有人請求分割共有物時，為求訴訟
      之經濟起見，可許原告就請求繼承登記及分割共有物之訴
      合併提起，即以一訴請求該死亡之共有人之繼承人辦理繼
      承登記，並請求該繼承人於辦理繼承登記後，與原告及其
      餘共有人分割共有之不動產（最高法院69年台上字第1134
      號判例意旨參照）。查系爭2 筆土地共有人之一王德炎業
      已死亡，被上訴人丁○○等10人為其繼承人，惟尚未辦理
      繼承登記等情，有土地登記謄本及
      本院卷第3 宗第214 至228 頁），揆諸上開說明，上訴人
      訴請被上訴人丁○○等10人應就其被繼承人王德炎之應有
      部分各1/12辦理繼承登記，自屬有據，應為准許。
  五、再按共有物之分割方法，應斟酌當事人之聲明、共有物之
      性質、經濟效用及全體共有人之利益等因素決之。分割共
      有物，以消滅共有關係為目的，法院裁判分割共有土地時
      ，除因該土地內部分土地之使用目的不能分割或部分共有
      人仍願維持其共有關係，應就該部分土地不予分割或准該
      部分共有人成立新共有關係外，應將土地分配於各共有人
      單獨所有（最高法院69年台上字第1831號判例參照）。查
      系爭878 、807 地號土地中間為一道路所區隔，807 地號
      土地面積僅127.07平方公尺，其上有Ｎ○○（
      編號：Ｚ000000000號）居住使用中之房屋；878 地號土地
      之東側及北側均面臨道路，其上亦幾乎為共有人佔用蓋滿
      房屋，而該等房屋分別為土地共有人所有等情，業經本院
      勘驗現場，並囑託苗栗縣通霄地政事務所鑑測屬實，製有
      勘驗筆錄及土地複丈成果圖附卷可稽（見本院卷第3 宗第
      197 至205 頁、第277 至279 頁）。又上訴人大致按照房
      屋佔用現況，提出其分割方案，並經本院囑託苗栗縣通霄
      地政事務所測量完畢，製有複丈成果圖在卷為憑（見本院
      卷第3 宗第335 頁），而被上訴人Ｎ○○、Ｅ○○、戌○○、Ｋ○○到場表示對上開分割方案無意見（見本院卷第
      3 宗第377 頁），其餘被上訴人亦未見提出不同方案，另
      被上訴人Ｌ○○、Ｊ○○、Ｉ○○、Ｈ○○、Ｋ○○等 5
      人，則具狀表明願繼續維持共有關係，是以本院斟酌附圖
      即苗栗縣通霄地政事務所93年6 月2 日之複丈成果圖，係
      大致按目前各共有人佔用之現況而為分割，對社會經濟利
      益之損害最小，共有人對此分割方法復均無意見，堪認如
      附圖及附表2 所示為最適宜之分割方法，爰裁判分割如附
      圖及附表2 所示。
  六、再者，以原物為分配時，如共有人中有不能按其應有部分
      受分配者，得以金錢補償之，民法第824 條第3 項定有明
      文。法院裁判分割共有物，除應斟酌各共有人之利害關係
      ，及共有物之性質外，尚應斟酌共有物之價格，倘共有人
      中有不能按其應有部分受分配，或所受分配之不動產，其
      價格不相當時，法院非不得命以金錢補償之。關於共有物
      之分割，如依原物之數量按應有部分之比例分配，價值不
      相當，而須以金錢補償時，應依原物之總價值，按各共有
      人應有部分比例算出其價值，再與各共有人實際分得部分
      之價值相較，由分得價值較高之共有人，就其超出應有部
      分價值之差額部分，對分得價值較低之共有人全體為補償
      ，並依各該短少部分之比例，定其給付金額，方為公允，
      最高法院57年台上字第2117號判例、90年度台上字第1245
      號判決可資參照。本件部分共有人實際分得之土地面積，
      因遷就已建築完成之房屋位置面積，遂與其應分得之面積
      有所出入，是依上開說明，共有人中多分得土地之人自應
      補償少分得土地之人土地價值差額。經本院函請苗栗縣政
      府鑑定系爭2 筆土地之市價結果，據覆稱系爭2 筆土地一
      般正常交易價格約為每平方公尺8,000 元，有苗栗縣政府
      93年10月1 日府地價字第0930103621號函在卷可考（見本
      院卷第4 宗第11頁），本院審酌系爭2 筆土地均面臨道路
      ，交通便利，附近房屋密集，商業活動熱絡，是依每平方
      公尺8,000 元作為金錢補償之依據，堪稱合理。而依附圖
      及附表2 之分割方法，除被上訴人Ｍ○、Ｇ○○及上訴人
      Ｆ○○，其應分得面積扣除應負擔之巷道面積，與其受分
      配之面積相符，無金錢補償問題外，其餘被上訴人間應如
      何互為補償，茲分述如下：
    (一)被上訴人丁○○等10人，其應分得面積扣除應負擔之巷道
      面積，為104.26 平方公尺，其應分得土地價值為834,080
      元（104.26X8,000=834,080）。然經查本件其受分配面積
      為110.71平方公尺，多分得6.45平方公尺，其受分配土地
      價值為885,680 元（110.71X8,000=885,680），是被上訴
      人丁○○等10人應提出之補償金額為51,600元（885,680-
      834,080=51,600）。
    (二)被上訴人Ｏ○○，其應分得面積扣除應負擔之巷道面積，
      為130.32平方公尺，其應分得土地價值為1,042,560 元（
      130.32X8,000=1,042,560）。然經查本件其受分配面積為
      131.77平方公尺，多分得1.45平方公尺，其受分配土地價
      值為1,054,160 元（131.77X8,000=1,054,160），是被上
      訴人Ｏ○○應提出之補償金額為11,600元（1,054,160-1,
      042,560=11,600）。
    (三)被上訴人寅○○，其應分得面積扣除應負擔之巷道面積，
      為52.13平方公尺，其應分得土地價值為417,040元（52.1
      3X8,000=417,040）。然經查本件其受分配面積為59.59平
      方公尺，多分得7.46平方公尺，其受分配土地價值為476,
      720元（59.59X8,000=476,720），是被上訴人寅○○應提
      出之補償金額為59,680 元（476,720-417,040= 59,680）
      。
    (四)被上訴人未○○，其應分得面積扣除應負擔之巷道面積，
      為52.13平方公尺，其應分得土地價值為417,040元（52.1
      3X8,000=417,040）。然經查本件其受分配面積為77.72平
      方公尺，多分得25.59平方公尺，其受分配土地價值為621
      ,760 元（77.72X8,000=621,760），是被上訴人未○○應
      提出之補償金額為204,720 元（621,760-417,040=204,72
      0）。
    (五)被上訴人Ｎ○○，其應分得面積扣除應負擔之巷道面積，
      為104.26平方公尺，其應分得土地價值為834,080 元（10
      4.26X8,000=834,080）。然經查本件其受分配面積為127.
      07平方公尺，多分得22.81 平方公尺，其受分配土地價值
      為1,016,560 元（127.07X8,000=1,016,560），是被上訴
      人Ｎ○○應提出之補償金額為182,480 元（1,016,560-83
      4,080=182,480）。
    (六)被上訴人Ｅ○○，其應分得面積扣除應負擔之巷道面積，
      為78.19 平方公尺，其應分得土地價值為625,520 元（78
      .19X8,000=625,520）。然經查本件其受分配面積為75.90
      平方公尺，少分得2.29平方公尺，其受分配土地價值為60
      7,200 元（75.90X8,000=607,200）， 是被上訴人Ｅ○○
      應受領之補償金額為18,320元（625,520-607,200=18,320
      ）。
    (七)被上訴人戌○○，其應分得面積扣除應負擔之巷道面積，
      為52.13 平方公尺，其應分得土地價值為417,040 元（52
      .13X8,000=417,040）。 然經查本件其受分配面積為51.8
      0 平方公尺，少分得0.33平方公尺，其受分配土地價值為
      414,400 元（51.80X8,000=414,400）， 是被上訴人戌○○應受領之補償金額為2,640 元（417,040-414,400=2,64
      0）。
    (八)被上訴人申○○，其應分得面積扣除應負擔之巷道面積，
      為52.13 平方公尺，其應分得土地價值為417,040 元（52
      .13X8,000=417,040）。 然經查本件其受分配面積為51.8
      0 平方公尺，少分得0.33平方公尺，其受分配土地價值為
      414,400 元（51.80X8,000=414,400）， 是被上訴人申○○應受領之補償金額為2,640 元（417,040-414,400=2,64
      0）。
    (九)被上訴人亥○○，其應分得面積扣除應負擔之巷道面積，
      為32.58平方公尺，其應分得土地價值為260,640元（32.5
      8X8,000=260,640）。 然經查本件其受分配面積為 27.45
      平方公尺，少分得5.13平方公尺，其受分配土地價值為21
      9,600 元（27.45X8,000=219,600）， 是被上訴人亥○○
      應受領之補償金額為41,040元（260,640-219,600=41,040
      ）。
    (十)被上訴人酉○○，其應分得面積扣除應負擔之巷道面積，
      為32.58 平方公尺，其應分得土地價值為260,640元（32.
      58X8,000=260,640）。然經查本件其受分配面積為27.45
      平方公尺，少分得5.13平方公尺，其受分配土地價值為21
      9,600元（27.45X8,000=219,600），是被上訴人酉○○應
      受領之補償金額為41,040元（260,640-219,600=41,040）
      。
    (十一)被上訴人午○○，其應分得面積扣除應負擔之巷道面積，
      為32.58平方公尺，其應分得土地價值為260,640元（32.5
      8X8,000=260,640）。 然經查本件其受分配面積為27.45
      平方公尺，少分得5.13平方公尺，其受分配土地價值為21
      9,600 元（27.45X8,000=219,600）， 是被上訴人午○○
      應受領之補償金額為41,040元（260,640-219,600=41,040
      ）。
    (十二)被上訴人卯○○，其應分得面積扣除應負擔之巷道面積，
      為16.29 平方公尺，其應分得土地價值為130,320 元（16.
      29X8,000=130,320）。然經查本件其受分配面積為 13.73
      平方公尺，少分得2.56平方公尺，其受分配土地價值為10
      9,840 元（13.73X8,000=109,840）， 是被上訴人卯○○
      應受領之補償金額為20,480元（130,320-109,840=20,480
      ）。
    (十三)被上訴人辰○○，其應分得面積扣除應負擔之巷道面積，
      為16.29平方公尺，其應分得土地價值為130,320 元（16.
      29X8,000=130,320）。然經查本件其受分配面積為 13.73
      平方公尺，少分得2.56平方公尺，其受分配土地價值為10
      9,840 元（13.73X8,000=109,840）， 是被上訴人辰○○
      應受領之補償金額為20,480元（130,320-109,840=20,480
      ）。
    (十四)被上訴人宇○○，其應分得面積扣除應負擔之巷道面積，
      為14.48 平方公尺，其應分得土地價值為115,840元（14.
      48X8,000=115,840）。然經查本件其受分配面積為 11.11
      平方公尺，少分得3.37平方公尺，其受分配土地價值為88
      ,880 元 （11.11X8,000=88,880），是被上訴人宇○○應
      受領之補償金額為26,960 元（115,840-88,880=26,960）
      。
    (十五)被上訴人子○○，其應分得面積扣除應負擔之巷道面積，
      為14.48平方公尺，其應分得土地價值為115,840元（14.4
      8X8,000=115,840）。 然經查本件其受分配面積為 11.12
      平方公尺，少分得3.36平方公尺，其受分配土地價值為88
      ,960 元 （11.12X8,000=88,960），是被上訴人子○○應
      受領之補償金額為26,880 元（115,840-88,960=26,880）
      。
    (十六)被上訴人壬○○，其應分得面積扣除應負擔之巷道面積，
      為14.48 平方公尺，其應分得土地價值為115,840元（14.
      48X8,000=115,840）。然經查本件其受分配面積為 11.12
      平方公尺，少分得3.36平方公尺，其受分配土地價值為88
       ,960 元（11.12X8,000=88,960），是被上訴人壬○○應
      受領之補償金額為26,880 元（115,840-88,960=26,880）
      。
    (十七)被上訴人癸○○，其應分得面積扣除應負擔之巷道面積，
      為43.44平方公尺，其應分得土地價值為347,520 元（43.
      44X8,000=347,520）。然經查本件其受分配面積為 33.34
      平方公尺，少分得10.10 平方公尺，其受分配土地價值為
      266,720 元（33.34X8,000=266,720）， 是被上訴人癸○○應受領之補償金額為80,800元（347,520-266,720=80,8
      00）。
    (十八)被上訴人地○○，其應分得面積扣除應負擔之巷道面積，
      為21.72 平方公尺，其應分得土地價值為173,760 元（21.
      72X8,000=173,760）。然經查本件其受分配面積為 16.67
      平方公尺，少分得5.05平方公尺，其受分配土地價值為13
      3,360元（16.67X8,000=133,360），是被上訴人地○○應
      受領之補償金額為40,400元（173,760-133,360=40,400）
      。
    (十九)被上訴人天○○，其應分得面積扣除應負擔之巷道面積，
      為21.72 平方公尺，其應分得土地價值為173,760 元（21.
      72X8,000=173,760）。然經查本件其受分配面積為 16.67
      平方公尺，少分得5.05平方公尺，其受分配土地價值為13
      3,360 元（16.67X8,000=133,360）， 是被上訴人天○○
      應受領之補償金額為40,400元（173,760-133,360=40,400
      ）。
    (二十)被上訴人Ｌ○○、Ｊ○○、Ｉ○○、Ｈ○○、Ｋ○○，其
      應分得面積扣除應負擔之巷道面積，為65.15 平方公尺，
      其應分得土地價值為521,200 元（65.15X8,000= 521,200
      ）。然經查本件其受分配面積為55.14 平方公尺，少分得
      10.01平方公尺，其受分配土地價值為441,120元（55.14X
      8,000 =441,120），是被上訴人Ｌ○○、Ｊ○○、Ｉ○○
      、Ｈ○○、Ｋ○○應受領之補償金額為80,080元（521,20
      0-441,120=80,080）。而上開5 人之應有部分均為1/96，
      是以上述補償金額應由上開5人均分，1人為16,016元。
      綜上論述，前揭被上訴人間自應依附表3 所示金額互為補
      償。
  七、另查訴外人駱頭仔前曾於系爭878 地號土地上設定權利範
      圍22坪910 ，存續期間無期限之地上權，駱頭仔死亡後，
      該地上權業由被上訴人Ｎ○○（
      0383號）辦畢繼承登記；訴外人蔡愛向前曾於同上地號土
      地上設定權利範圍31坪760 ，存續期間無期限之地上權，
      蔡愛向死亡後，該地上權業由被上訴人Ｅ○○辦畢繼承登
      記；訴外人王綱陣前曾於同上地號土地上設定權利範圍16
      坪960 ，存續期間無期限之地上權，王綱陣死亡後，該地
      上權業由被上訴人宇○○、子○○、壬○○、天○○、地
      ○○、癸○○等6 人辦畢公同共有繼承登記；訴外人王七
      前曾於同上地號土地上設定權利範圍26坪920 ，存續期間
      無期限之地上權，王七業已死亡，被上訴人玄○、未○○
      、Ｃ○○、Ｄ○○○、戌○○、申○○、寅○○、Ａ○○○、丑○○等9 人為其繼承人，迄未就上開地上權辦理繼
      承登記等情，業據上訴人提出電腦前土地登記謄本及目前
      土地登記謄本在卷為證（見原審卷第84、85頁、本院卷第
      3 宗第129 頁），堪信為真實。
  八、按稱地上權者，謂以在他人土地上有建築物，或其他工作
      物，或竹木為目的而使用其土地之權，民法第832 條定有
      明文。所有人對於無權占有或侵奪其所有物者，得請求返
      還之。對於妨害其所有權者，得請求除去之。有妨害其所
      有權之虞者，得請求防止之，民法第767 條亦有明文。經
      查駱頭仔、蔡愛向、王綱陣、王七生前於系爭878 地號土
      地上均有建物存在，有建物登記簿謄本在卷可憑（見原審
      卷第116 至126 頁），其等復於系爭878 地號土地上設定
      有一定面積之地上權，堪認駱頭仔、蔡愛向、王綱陣、王
      七係以在上開土地上建築房屋為目的而設定地上權。茲駱
      頭仔於上開土地之應有部分及地上權既已由被上訴人Ｎ○○繼承，本院並將其所坐落房屋之基地分歸被上訴人Ｎ○○單獨取得，則上開以建築房屋為目的之地上權若仍繼續
      存在於其他共有人單獨分得之土地，不啻造成其他共有人
      所有權行使之妨害，依上開民法第767 條規定，其他共有
      人自得請求除去之，是以上訴人本於前揭規定，請求將被
      上訴人Ｎ○○所有於系爭878 地號土地上之地上權轉載於
      其單獨分得之土地上，洵屬有據，應予准許。準此，蔡愛
      向於上開土地之應有部分及地上權既已由被上訴人Ｅ○○
      繼承，本院並將其於上開土地上所坐落房屋之基地分歸被
      上訴人Ｅ○○單獨取得，則上開以建築房屋為目的之地上
      權自應隨同移轉於Ｅ○○單獨分得之土地，是以上訴人請
      求將被上訴人Ｅ○○所有於系爭878 地號土地上之地上權
      轉載於其單獨分得之土地上，亦屬有據，應予准許。王綱
      陣於上開土地之應有部分及地上權既已由被上訴人宇○○
      等6 人辦畢繼承登記，本院並將渠等於上開土地上所坐落
      房屋之基地分歸渠等單獨取得，則上開以建築房屋為目的
      之地上權自應隨同移轉於被上訴人宇○○、子○○、壬○○、天○○、地○○、癸○○等6 人所單獨分得之土地，
      是以上訴人請求將宇○○等6 人所公同共有於系爭878 地
      號土地上之地上權轉載於渠等各單獨分得之土地上，亦為
      有據，應予准許。又王七業已死亡，被上訴人玄○等9人
      為其繼承人，惟王七所有系爭2 筆土地之應有部分雖由被
      上訴人未○○、戌○○、申○○、寅○○等4 人辦妥繼承
      登記，惟關於上開地上權部分，則迄未辦理繼承登記等情
      ，已如前述，是以本院既已將王七於上開土地上所坐落房
      屋之基地分歸被上訴人未○○等4 人單獨取得，則上開以
      建築房屋為目的之地上權自應隨同移轉於未○○等4 人單
      獨分得之土地，是以上訴人請求被上訴人玄○、未○○、
      Ｃ○○、Ｄ○○○、戌○○、申○○、寅○○、Ａ○○○
      、丑○○等9 人，應就上開地上權辦理繼承登記後，將該
      地上權轉載於未○○等4 人各單獨分得之土地上，洵屬有
      據，亦應准許。
  九、從而上訴人請求被上訴人丁○○等10人應就其被繼承人王
      德炎所有系爭2 筆土地之應有部分各1/12辦理繼承登記後
      ，與其餘共有人（除被上訴人玄○、Ｃ○○、Ｄ○○○、
      Ａ○○○、丑○○外），按如附圖及附表2 所示方法合併
      分割，並依附表3 所示之金額相互補償，為有理由；又上
      訴人主張被上訴人Ｎ○○、Ｅ○○及宇○○、子○○、壬○○、天○○、地○○、癸○○等6 人於系爭878 地號土
      地上之地上權均應轉載於渠等單獨分得之土地上；被上訴
      人玄○、未○○、Ｃ○○、Ｄ○○○、戌○○、申○○、
      寅○○、Ａ○○○、丑○○等9 人，應就其被繼承人王七
      所有上開地上權辦理繼承登記後，將該地上權轉載於未○○、戌○○、申○○、寅○○等4 人各單獨分得之土地上
      ，均有理由，應為准許。原審以上訴人未以全體共有人為
      當事人，其當事人適格有欠缺為由，遽予判決駁回，雖非
      無據，然上訴人已於二審補正，是上訴論旨，指摘原判決
      不當，求予廢棄改判，為有理由，應由本院廢棄原判決，
      改判如主文第2 項至第8 項所示。
  十、據上論結，本件上訴為有理由，依民事訴訟法第463 條、
      第385條第1項前段、第450條、第78條、第80條之1、第85
      條第1 項但書，判決如主文。
中　　華　　民　　國　　94　　年　　5 　　月　　9 　　日
                  民事庭      審判長法　官  張淑芬
                                    法  官  邱光吾
                                    法  官  黃佩韻
以上正本係照原本作成。
不得上訴。
中　　華　　民　　國　　94　　年　　5 　　月　　9 　　日
                                    書記官　黃雅琦
附表1 ：系爭878 、807 地號土地共有人之應有部分及訴訟費用
        負擔之比例
 ┌────┬────────┬────────┬─────────┐
 │共有人  │878地號應有部分 │807地號應有部分 │訴訟費用負擔比例  │
 ├────┼────────┼────────┼─────────┤
 │Ｎ○○  │1/12            │同左            │同左              │
 │（身分證│                │                │                  │
 │統一編號│                │                │                  │
 │：A10102│                │                │                  │
 │0383號）│                │                │                  │
 ├────┼────────┼────────┼─────────┤
 │未○○  │4/96            │同左            │同左              │
 ├────┼────────┼────────┼─────────┤
 │Ｅ○○  │1/16            │同左            │同左              │
 ├────┼────────┼────────┼─────────┤
 │子○○  │5/432           │同左            │同左              │
 ├────┼────────┼────────┼─────────┤
 │壬○○  │5/432           │同左            │同左              │
 ├────┼────────┼────────┼─────────┤
 │Ｆ○○  │7/96            │同左            │同左              │
 ├────┼────────┼────────┼─────────┤
 │Ｌ○○  │1/96            │同左            │同左              │
 ├────┼────────┼────────┼─────────┤
 │王德炎  │1/12            │同左            │王德炎已死亡，由王│
 │        │                │                │文英、辛○○、王佩│
 │        │                │                │玟、戊○○、甲○○│
 │        │                │                │丙○○、乙○○、王│
 │        │                │                │聯珠、巳○○、王秀│
 │        │                │                │珠等10人共同繼承，│
 │        │                │                │應連帶負擔訴訟費用│
 │        │                │                │。                │
 ├────┼────────┼────────┼─────────┤
 │酉○○  │5/192           │同左            │同左              │
 ├────┼────────┼────────┼─────────┤
 │午○○  │5/192           │同左            │同左              │
 ├────┼────────┼────────┼─────────┤
 │宇○○  │5/432           │同左            │同左              │
 ├────┼────────┼────────┼─────────┤
 │Ｇ○○  │1/16            │同左            │同左              │
 ├────┼────────┼────────┼─────────┤
 │Ｋ○○  │1/96            │同左            │同左              │
 ├────┼────────┼────────┼─────────┤
 │寅○○  │4/96            │同左            │同左              │
 ├────┼────────┼────────┼─────────┤
 │地○○  │5/288           │同左            │同左              │
 ├────┼────────┼────────┼─────────┤
 │Ｊ○○  │1/96            │同左            │同左              │
 ├────┼────────┼────────┼─────────┤
 │Ｉ○○  │1/96            │同左            │同左              │
 ├────┼────────┼────────┼─────────┤
 │Ｈ○○  │1/96            │同左            │同左              │
 ├────┼────────┼────────┼─────────┤
 │辰○○  │5/384           │同左            │同左              │
 ├────┼────────┼────────┼─────────┤
 │Ｍ  ○  │10/96           │同左            │同左              │
 │（原共有│                │                │                  │
 │人駱火炎│                │                │                  │
 │）      │                │                │                  │
 ├────┼────────┼────────┼─────────┤
 │Ｏ○○  │10/96           │同左            │同左              │
 │（原共有│                │                │                  │
 │人Ｎ○○│                │                │                  │
 │身分證統│                │                │                  │
 │一編號：│                │                │                  │
 │A0000000│                │                │                  │
 │79號）  │                │                │                  │
 ├────┼────────┼────────┼─────────┤
 │天○○  │5/288           │同左            │同左              │
 ├────┼────────┼────────┼─────────┤
 │癸○○  │5/144           │同左            │同左              │
 ├────┼────────┼────────┼─────────┤
 │卯○○  │5/384           │同左            │同左              │
 ├────┼────────┼────────┼─────────┤
 │戌○○  │1/24            │同左            │同左              │
 ├────┼────────┼────────┼─────────┤
 │申○○  │1/24            │同左            │同左              │
 ├────┼────────┼────────┼─────────┤
 │亥○○  │5/192           │同左            │同左              │
 └────┴────────┴────────┴─────────┘
附表2：系爭878、807地號土地合併分割各共有人土地分配表
       （即如附圖所示）
┌─────┬─────┬──────┐
│暫編地號  │面    積  │ 分  得  人 │
│          │平方公尺  │ 姓      名 │
├─────┼─────┼──────┤
│000-0000  │130.32    │Ｍ  ○      │
├─────┼─────┼──────┤
│878-A001  │75.90     │Ｅ○○      │
├─────┼─────┼──────┤
│878-A002  │78.19     │Ｇ○○      │
├─────┼─────┼──────┤
│878-A003  │110.71    │丁○○等10人│
│          │          │公同共有    │
├─────┼─────┼──────┤
│878-A004  │51.80     │戌○○      │
├─────┼─────┼──────┤
│878-A005  │51.80     │申○○      │
├─────┼─────┼──────┤
│878-A006  │131.77    │Ｏ○○      │
├─────┼─────┼──────┤
│878-A007  │60.14     │為巷道，由全│
│          │          │體共有人按原│
│          │          │應有部分比例│
│          │          │維持共有    │
├─────┼─────┼──────┤
│878-A008  │59.59     │寅○○      │
├─────┼─────┼──────┤
│878-A009  │77.72     │未○○      │
├─────┼─────┼──────┤
│878-A010  │27.45     │亥○○      │
├─────┼─────┼──────┤
│878-A018  │27.45     │酉○○      │
├─────┼─────┼──────┤
│878-A019  │27.45     │午○○      │
├─────┼─────┼──────┤
│878-A020  │13.73     │卯○○      │
├─────┼─────┼──────┤
│878-A021  │13.73     │辰○○      │
├─────┼─────┼──────┤
│878-A022  │11.11     │宇○○      │
├─────┼─────┼──────┤
│878-A023  │11.12     │子○○      │
├─────┼─────┼──────┤
│878-A024  │11.12     │壬○○      │
├─────┼─────┼──────┤
│878-A025  │33.34     │癸○○      │
├─────┼─────┼──────┤
│878-A026  │16.67     │地○○      │
├─────┼─────┼──────┤
│878-A027  │16.67     │天○○      │
├─────┼─────┼──────┤
│878-A028  │91.23     │Ｆ○○      │
├─────┼─────┼──────┤
│878-A029  │55.14     │由Ｌ○○、蔡│
│          │          │南滄、Ｉ○○│
│          │          │、Ｈ○○、蔡│
│          │          │益男按每人應│
│          │          │有部分1/5 維│
│          │          │持共有      │
├─────┼─────┼──────┤
│807       │127.07    │Ｎ○○      │
└─────┴─────┴──────┘
附表3：各共有人間相互補償金額配賦表（單位：新臺幣/元）
 ┌──────┬─────┬─────┬─────┬─────┬─────┐
 │    應付金額│丁○○等10│Ｏ○○    │寅○○    │未○○    │Ｎ○○    │
 │            │人        │          │          │          │          │
 │受補金額    │付51,600  │付11,600  │付59,680  │付204,720 │付182,480 │
 │            │          │          │          │          │          │
 ├──────┼─────┼─────┼─────┼─────┼─────┤
 │Ｅ○○      │1,853     │417       │2,143     │7,353     │6,554     │
 │受18,320    │          │          │          │          │          │
 │            │          │          │          │          │          │
 ├──────┼─────┼─────┼─────┼─────┼─────┤
 │戌○○      │267       │60        │309       │1,060     │944       │
 │受2,640     │          │          │          │          │          │
 │            │          │          │          │          │          │
 ├──────┼─────┼─────┼─────┼─────┼─────┤
 │申○○      │267       │60        │309       │1,060     │944       │
 │受2,640     │          │          │          │          │          │
 │            │          │          │          │          │          │
 ├──────┼─────┼─────┼─────┼─────┼─────┤
 │亥○○      │4,152     │933       │4,802     │16,471    │14,682    │
 │受41,040    │          │          │          │          │          │
 │            │          │          │          │          │          │
 ├──────┼─────┼─────┼─────┼─────┼─────┤
 │酉○○      │4,152     │933       │4,802     │16,471    │14,682    │
 │受41,040    │          │          │          │          │          │
 │            │          │          │          │          │          │
 ├──────┼─────┼─────┼─────┼─────┼─────┤
 │午○○      │4,152     │933       │4,802     │16,471    │14,682    │
 │受41,040    │          │          │          │          │          │
 │            │          │          │          │          │          │
 ├──────┼─────┼─────┼─────┼─────┼─────┤
 │卯○○      │2,072     │466       │2,396     │8,219     │7,327     │
 │受20,480    │          │          │          │          │          │
 │            │          │          │          │          │          │
 ├──────┼─────┼─────┼─────┼─────┼─────┤
 │辰○○      │2,072     │466       │2,396     │8,219     │7,327     │
 │受20,480    │          │          │          │          │          │
 │            │          │          │          │          │          │
 ├──────┼─────┼─────┼─────┼─────┼─────┤
 │宇○○      │2,727     │613       │3,155     │10,820    │9,645     │
 │受26,960    │          │          │          │          │          │
 │            │          │          │          │          │          │
 ├──────┼─────┼─────┼─────┼─────┼─────┤
 │子○○      │2,719     │611       │3,145     │10,788    │9,617     │
 │受26,880    │          │          │          │          │          │
 │            │          │          │          │          │          │
 ├──────┼─────┼─────┼─────┼─────┼─────┤
 │壬○○      │2,719     │611       │3,145     │10,788    │9,617     │
 │受26,880    │          │          │          │          │          │
 │            │          │          │          │          │          │
 ├──────┼─────┼─────┼─────┼─────┼─────┤
 │癸○○      │8,174     │1,837     │9,454     │32,429    │28,906    │
 │受80,800    │          │          │          │          │          │
 │            │          │          │          │          │          │
 ├──────┼─────┼─────┼─────┼─────┼─────┤
 │地○○      │4,087     │919       │4,727     │16,214    │14,453    │
 │受40,400    │          │          │          │          │          │
 │            │          │          │          │          │          │
 ├──────┼─────┼─────┼─────┼─────┼─────┤
 │天○○      │4,087     │919       │4,727     │16,214    │14,453    │
 │受40,400    │          │          │          │          │          │
 │            │          │          │          │          │          │
 ├──────┼─────┼─────┼─────┼─────┼─────┤
 │Ｌ○○      │1,620     │364       │1,874     │6,428     │5,730     │
 │受16,016    │          │          │          │          │          │
 │            │          │          │          │          │          │
 ├──────┼─────┼─────┼─────┼─────┼─────┤
 │Ｊ○○      │1,620     │364       │1,874     │6,428     │5,730     │
 │受16,016    │          │          │          │          │          │
 │            │          │          │          │          │          │
 ├──────┼─────┼─────┼─────┼─────┼─────┤
 │Ｉ○○      │1,620     │364       │1,874     │6,428     │5,730     │
 │受16,016    │          │          │          │          │          │
 │            │          │          │          │          │          │
 ├──────┼─────┼─────┼─────┼─────┼─────┤
 │Ｈ○○      │1,620     │364       │1,874     │6,428     │5,730     │
 │受16,016    │          │          │          │          │          │
 │            │          │          │          │          │          │
 ├──────┼─────┼─────┼─────┼─────┼─────┤
 │Ｋ○○      │1,620     │364       │1,874     │6,428     │5,730     │
 │受16,016    │          │          │          │          │          │
 └──────┴─────┴─────┴─────┴─────┴─────┘
